【裁判字號】    95,重訴,7
【裁判日期】    951226
【裁判案由】    給付貨款
【裁判全文】
臺灣苗栗地方法院民事判決               95年度重訴字第7號
原      告  冠軍建材股份有限公司
法定代理人  甲○○
訴訟代理人  王勝和律師
被      告  春益磁磚企業有限公司
兼法定代理
人          丙○○
被      告  乙○○
            戊○○
            丁○○
                      號12樓.
            己○○○
                      8號10.
上列當事人間請求給付貨款事件，本院於民國95年12月19日言詞
辯論終結，判決如下：
    主     文
被告應連帶給付原告新台幣壹仟柒佰捌拾捌萬柒仟壹佰貳拾玖元
，及如附表所示之各項金額，自附表所示之起算日起至清償日止
，按每日千分之一計算之違約金。
原告其餘之訴駁回。
訴訟費用由被告負擔二十分之十九，餘由原告負擔。
本判決於原告以新臺幣伍佰玖拾陸萬參仟元為被告供擔保後，得
為假執行。但被告春益磁磚企業有限公司如於假執行程序實施前
，以新台幣壹仟柒佰捌拾玖萬元為原告預供擔保，得免為假執行
。
原告其餘假執行之聲請駁回。
    事實及理由
壹、程序部分：
一、依兩造所訂之馬可貝里磁磚經銷合約書（卷第9 至40頁，以
    下簡稱系爭合約）第21條約定，對本合約內容產生爭訟時，
    同意以本院為管轄法院，本院對於本件訴訟自有管轄權，合
    先敘明。
二、按訴狀送達後，原告不得將原訴變更或追加他訴，但請求之
    基礎事實同一、擴張或減縮應受判決事項之聲明者，不在此
    限，民事訴訟法第255條第1項第2、3款定有明文。而所謂請
    求之基礎事實同一，係指變更或追加之訴與原訴之主要爭點
    有共同性，各請求利益之主張在社會生活上可認為同一或關
    聯，而就原請求之訴訟及證據資料，於審理繼續進行在相當
    程度範圍內具有同一性或一體性，得期待於後請求之審理予
    以利用，俾先後兩請求在同一程序得加以解決，避免重複審
    理，進而為統一解決紛爭者，自屬之（最高法院91年台抗字
    第552號裁判意旨參照）。本件原告起訴時，原聲明：被告
    應給付原告新台幣（下同）17,887,129元，及如附表所示之
    各項金額，自附表所示之起算日至清償日止，按每日千分之
    一計算之違約金。嗣於民國95年3 月20日具狀就請求給付貨
    款部分，追加被告應給付如附表所示之起算日至清償日止，
    按年息5 ％計算之遲延利息；於95年7 月25日復追加丙○○
    、乙○○、戊○○、丁○○、己○○○為被告，並將訴之聲
    明更正為：被告應連帶給付原告17,887,129元，及如附表所
    示之各項金額，自附表所示之起算日起至清償日止，按每日
    千分之一計算之違約金，及按年息5 ％計算之遲延利息。原
    告上開遲延利息之追加，係屬擴張應受判決事項之聲明，追
    加丙○○等五人為被告，核屬就同一基礎事實所為之請求，
    揆諸前揭規定，均應准許。
貳、實體部分：
一、原告方面：
（一）原告與被告春益磁磚企業有限公司（下簡稱春益公司）於
      94年就原告所生產之冠軍及馬可貝里二品牌之磁磚訂定經
      銷合約，由被告春益公司經銷前開二種磁磚。被告春益公
      司於94年4 月至同年9 月向原告訂購前開二種磁磚，計17
      ,887,129 元 ，被告春益公司陸續簽發如附表所示之支票
      29紙以支付貨款，詎料原告屆期提示皆未獲兌現。而被告
      丙○○、乙○○、戊○○、丁○○、己○○○分別於89年
      10月25日、92年8 月30日，各提供高雄市○○區○○段一
      小段365 地號及其上建物、台中縣清水鎮○○段1686、16
      86-1地號土地設定抵押權，並均於抵押權設定契約書上載
      明為義務人兼連帶保證人，對於被告春益公司之債務自負
      連帶保證責任。而依系爭合約第8 條之付款辦法，貨款應
      依約付款，「無故拖延者一日罰應繳貨款額千分之一」，
      為此爰依經銷契約及票據之法律關係，請求被告等連帶給
      付貨款等語。並聲明：(1)被告等連帶給付原告17,887,129
      元，及如附表所示之起算日起至清償日止，按每日千分之
      一計算之違約金，及按年息5 ％計算之遲延利息。(2)願供
      擔保，請准宣告假執行。
（二）對被告抗辯之陳述：
    (1)被告春益公司因違反系爭合約第12條貨款履行之擔保之約
      定，原告得依約暫停出貨與被告春益公司。依系爭合約第
      12條第1項之約定，被告應提供之擔保品之計算，係依去
      年度（即93年）分別計算工地、門市銷售金額，再依不同
      之付款天數計算應付未付之帳款，而依被告春益公司93年
      度業績達成統計表計算，被告應提供之擔保品價值應為3,
      854萬元，而被告春益公司所提供之擔保品為高雄市○○區○○段一小段365 地號及其上建物（門牌號碼為高雄
      市○○區○○街25巷8 號10樓之1） ，經中華徵信所於92
      年5 月之鑑價為228 萬元；台中縣清水鎮○○段1686、
      16 86-1 地號土地，經華信不動產鑑定股份有限公司鑑價
      為336 萬元，以上二擔保品之價值合計為564 萬元，尚不
      足3,268 萬元，是被告春益公司未補足經銷商品之擔保品
      ，經原告於94年8 月30日以造橋郵局第27號存證信函通知
      應於一星期內補足，但其拒不出面處理，原告即依約於94
      年9 月8 日停止供貨，嗣後又拒不給付94年4 月至9 月之
      貨款，經原告於94年11月3 日以竹南郵局第493 號存證信
      函通知被告春益公司取消經銷權，並非有其所指「原告突
      然停止供貨及取消經銷權」之情。
    (2)被告春益公司於94年9 、10月間惡意脫產，將庫存之原告
      產品轉讓由被告丙○○之子洪信同任負責人之信洪建材有
      限公司，被告丙○○與其子之行為顯已涉及詐欺、違反動
      產擔保交易法、侵佔等刑責，經原告向臺灣台南地方法院
      檢察署提起刑事告訴，被告春益公司始於95年2 月間要求
      退貨；然被告春益公司已將存貨轉讓予第三人，如何能再
      退貨予原告？且依系爭合約第13條，退貨之貨品價值須依
      該條認定，被告逕自主張存貨價值為850 萬元並無依據。
      況原告於95年5 月29日向台灣台南地方法院就被告春益公
      司之存貨聲請假扣押時，所查扣之存貨較雙方先前盤點之
      數量減少許多，而該存貨既已遭扣押，被告春益公司已無
      處分權利，且執行債權人不只原告一人，被告春益公司顯
      無法將存貨返還原告甚明。
    (3)被告春益公司係惡意對原告倒帳，其主張資遣費、水電費
      、租金及展示中心裁撤等費用，為營業所必需之支出，且
      展示中心亦早於94年8 月26日終止租約，均與原告無關。
二、被告春益公司部分：
（一）因原告取消冠軍及馬可貝里2 品牌磁磚之經銷權，依系爭
      合約第13條第1 款之約定，就存留於被告春益公司處之貨
      品依約原告應全額收回，經核算尚值850 萬元，在此範圍
      內原告無貨款請求權。
（二）原告突然停止供貨及取消經銷權，致被告春益公司不能營
      業而損失3, 827,383元，各項損失金額如下：被告春益公
      司無法營運而須資遣員工，計支出資遣費共2,356,100 元
      ；94年9 月至同年10月15日之員工薪資、水電、租金等必
      要費用之損失計1,191,283 元，另應原告要求所承租之展
      示中心因而裁撤，損失280,000 元。就上開損失，被告春
      益公司已發函行使抵銷權，準此，在此金額範圍內原告之
      請求亦無理由。
（三）原告片面主張被告春益公司違反系爭合約第12條之規定未
      補足經銷品之擔保品，而停止供貨及取消經銷權，被告無
      法苟同；且原告自行估算之擔保品價值，有關不動產之鑑
      價並無公信力，被告春益公司並不同意原告之估算，原告
      即單方面停止供貨及取消經銷權而指被告春益公司違約，
      實無理由。是原告並無權請求違約金，縱得請求，依系爭
      合約第8 條觀之，此違約金係屬損害賠償預定性質之違約
      金，依原告訴之聲明，其已請求遲延利息，應不得再請求
      違約金；倘鈞院認原告得請求，亦請依民法第252 條之規
      定酌減之。並聲明：原告之訴駁回；願供擔保，請准宣告
      免為假執行。
三、被告丙○○、乙○○、戊○○、丁○○、己○○○部分
    被告等均辯稱：確實有提供土地、建物等給被告春益公司做
    為抵押權設定之擔保物，設定抵押權時均是交印章予被告丙○○去辦理，並不知會變成春益公司之連帶保證人等語。並
    均聲明：原告之訴駁回。
四、本院為行集中審理協同兩造協議並簡化爭點整理如下：
（一）不爭執事項：
    (1)兩造就原告生產之冠軍及馬可貝里品牌之磁磚訂有系爭經
      銷合約。
    (2)被告春益公司簽發如原告95年11月23日辯論意旨狀附附表
      5 所示之支票29紙，總計17,887,129元，交予原告支付貨
      款，經原告提示，均未獲付款。
（二）爭執事項：
    (1)被告春益公司就不能營業之損失3, 827,383元及庫存貨品
      850 萬元，與原告請求之貨款金額17,887,129元，行使抵
      銷權，有無理由？
    (2)系爭合約中所約定違約金，屬懲罰性質或損害賠償約定性
      質？系爭違約金之約定是否過高而應酌減？
    (3)原告請求前項違約金後，可否再請求遲延利息？
五、關於爭點（一）被告春益公司就不能營業之損失3, 827,383
    元及庫存貨品850 萬元，與原告請求之貨款金額17,887,129
    元，行使抵銷權，有無理由？
（一）兩造訂定之系爭經銷合約第12條規定，被告春益公司須提
      供相當之擔保品擔保貨款之履行，而原告依系爭合約第12
      條第1 項之約定計算擔保品價值，依被告春益公司93年度
      業績達成統計表計算，被告春益公司應提供之擔保品價值
      應為3,854 萬元（卷第90至92頁），且為被告春益公司所
      不爭執，是該擔保品價值計算表自堪信為正確。而被告春
      益公司僅提供高雄市○○區○○段一小段365 地號土地及
      其上建物（門牌號碼為高雄市○○區○○街25巷8 號10樓
      之1） ，及台中縣清水鎮○○段1686、1686 -1 地號土地
      為擔保，以上擔保品之價值分別經中華徵信不動產鑑定股
      份有限公司（下稱中華公司）、華信不動產鑑定股份有限
      公司（下稱華信公司）鑑價，價值分別為2,280,300 元及
      3,365,775 元（卷第97至100 頁、第109 至114 頁），合
      計約價值564 萬元，尚不足約3,290 萬元。被告春益公司
      雖以：原告所提試算表為其單方核算、不動產價價無公信
      力等語抗辯，然中華、華信二家鑑價公司，均係經政府核
      准設立之公司（卷第242 至244 頁），堪認有一定之公信
      力，被告並未提出任何計算擔保品價值之方法或其他鑑價
      報告等資料供本院參酌，徒空言否認鑑價之正確性，已不
      足採。準此，原告依系爭合約第12條第4 項之規定，以94
      年8 月30日造橋郵局第27號存證信函通知被告春益公司應
      補足擔保品（卷第87至88頁），被告春益公司置之不理，
      原告自得依約停止出貨予被告春益公司。
（二）原告主張以竹南郵局第461 號存證信函通知被告春益公司
      ，因其未達經銷業績而取消其經銷權，且被告春益公司又
      遲未給付94年4 月至同年9 月之貨款7,837,025 元，原告
      乃於94年11月3 日再以竹南郵局第493 號存證信函請求被
      告春益公司清償貨款，並重申取消經銷權一事（卷第115
      至116 頁）等情，被告春益公司均不為爭執，僅抗辯存貨
      850 萬元應由原告收回並扣抵貨款云云。惟留存於被告春
      益公司處之存貨，業已遭臺灣台南地方法院以94年度執全
      第2808號執行假扣押在案，有該院之執行筆錄1 份在卷足
      憑（卷第118 、119 頁）。是被告春益公司已無處分該存
      貨之權利，其抗辯該存貨應由原告收回並扣抵貨款云云，
      顯屬無稽。
（三）綜上，原告因被告春益公司未提供足額之擔保品及未達銷
      售業績而依系爭合約之規定停止供貨及取消經銷權，自屬
      有據。至被告主張其因原告取消經銷權而不能繼續營業之
      損失即資遣費、員工薪資、水電費、租金、裁撤展示中心
      損失等費用共3,827,383 元，與原告請求之貨款互為抵銷
      云云，惟原告係依系爭合約之約定而停止供貨及取消經銷
      權，已如前述，被告春益公司不能繼續營業之損失，自與
      原告無涉，其上開抵銷之主張，自屬無據。
六、關於爭點（二）系爭合約中所約定違約金，屬懲罰性質或損
    害賠償約定性質？系爭違約金之約定是否過高而應酌減？
（一）按違約金，除當事人另有訂定外，視為因不履行而生損害
      之賠償總額。其約定如債務人不於適當時期或不依適當方
      法履行債務時，即須支付違約金者，債權人除得請求履行
      債務外，違約金視為因不於適當時期或不依適當方法履行
      債務所生損害之賠償總額，民法第250 條第2 項定有明文
      。又違約金有賠償性違約金及懲罰性違約金，其效力各自
      不同。前者以違約金作為債務不履行所生損害之賠償總額
      。後者以強制債務之履行為目的，確保債權效力所定之強
      制罰，於債務不履行時，債權人除得請求支付違約金外，
      並得請求履行債務，或不履行之損害賠償。當事人約定之
      違約金究屬何者，應依當事人之意思定之。如無從依當事
      人之意思認定違約金之種類，則依民法第250 條第2 項規
      定，視為賠償性違約金（最高法院86年度台上字第1620號
      判決意旨參照）；次按依民法第250 條第2 項前段之規定
      ，違約金除當事人另有訂定外，視為因不履行而生之損害
      賠償總額，故懲罰性違約金故以當事人有特別定並者始當
      足之（最高法院80年度台上字第229 號判決要旨參照）。
（二）觀之本件系爭合約第8 條僅約定「無故拖延者一日罰應繳
      貨款千分之一」，並未明訂其為懲罰性違約金，且並非以
      強制債務之履行為目的，確保債權效力所定之強制罰，而
      僅係約定於債務不履行時，被告春益公司所應賠償之數額
      （每日罰貨款之千分之一）。是參酌上開判決意旨，系爭
      合約第8 條所定之違約金係屬損害賠償預定性質之違約金
      ，原告主張係屬懲罰性違約金，即不足取。
（三）系爭違約金是否過高而應酌減？
      按約定之違約金額過高者，法院得減至相當之數額，為民
      法第二百五十二條所明定，此規定乃係賦與法院得依兩造
      所提出之事證資料，斟酌社會經濟狀況並平衡兩造利益而
      為妥適裁量、判斷之權限，非謂法院須依職權蒐集、調查
      有關當事人約定之違約金額是否有過高之事實，而因此排
      除債務人就違約金過高之利己事實，依辯論主義所應負之
      主張及舉證責任。況違約金之約定，為當事人契約自由、
      私法自治原則之體現，雙方於訂約時，既已盱衡自己履約
      之意願、經濟能力、對方違約時自己所受損害之程度等主
      、客觀因素，本諸自由意識及平等地位自主決定，除非債
      務人主張並舉證約定之違約金額過高而顯失公平，法院得
      基於法律之規定，審酌該約定金額是否確有過高情事及應
      予如何核減至相當數額，以實現社會正義外，當事人均應
      同受該違約金約定之拘束，法院亦應予以尊重，始符契約
      約定之本旨。倘債務人於違約時，仍得任意指摘原約定之
      違約金額過高而要求核減，無異將債務人不履行契約之不
      利益歸由債權人分攤，不僅對債權人難謂為公平，抑且有
      礙交易安全及私法秩序之維護（最高法院93年度台上字第
      909 號、92年度台上字第2747號判決意旨參照）。被告春
      益公司、丙○○雖抗辯系爭違約金過高，請求酌減云云，
      然其等迄未舉證證明系爭違約金之約定有過高而顯失公平
      之情事供本院審酌，本院自無從予以酌減。
七、關於爭點（三）原告請求前項違約金後，可否再請求遲延利
    息？
    按違約金，有屬於懲罰之性質者，有屬於損害賠償約定之性
    質者，本件違約金如為懲罰之性質，於上訴人履行遲延時，
    被上訴人除請求違約金外，固得依民法第233 條規定，請求
    給付遲延利息及賠償其他之損害，如為損害賠償約定之性質
    ，則應視為就因遲延所生之損害，業已依契約預定其賠償，
    不得更請求遲延利息賠償損害（最高法院62年台上字第1394
    號判例要旨可資參照）。本件原告起訴時已為違約金之請求
    ，嗣後又於95年7 月25日以書狀追加請求遲延利息，揆諸前
    揭判例要旨，原告就被告等履行遲延所生之損害，業已約定
    損害賠償性質之違約金，自不得更請求遲延利息賠償損害，
    故原告請求遲延利息部分，為無理由，不應准許。
八、再按連帶債務之債權人，得對於債務人中之1 人或數人或其
    全體，同時或先後請求全部或一部之給付，民法第273 條第
    1 項定有明文。故在未清償以前，債權人得向連帶債務人之
    1人或同時或依次，訴請清償其全部；又連帶保證人，即屬
    民法第273 條所稱之連帶債務人，債權人自得直接對之為履
    行債務之請求。被告丙○○、乙○○、戊○○、丁○○、己○○○等人分別提供高雄市○○區○○段一小段365 地號土
    地及其上建物、台中縣清水鎮○○段1686、1686 -1 地號土
    地予原告設定抵押權，約定就原告與被告春益公司間之貨款
    及生意往來為擔保，實際金額以債務人被告春益公司所開具
    之本票、支票、借據及送貨簽單憑證之金額為憑，被告丙○○等5 人為義務人兼連帶保證人，有土地抵押權設定契約書
    2 份在卷可稽（卷第199 至203 頁、第215 至218 頁）。故
    被告丙○○等5 人非僅為物上保證人，亦為連帶保證人甚明
    ，其等就被告春益公司積欠原告之貨款，自負連帶債務人之
    責任。
九、綜上所述，原告本於買賣契約及連帶保證之法律關係，請求
    被告等人連帶給付17,887,129元，及如附表所示之各項金額
    ，自附表所示起算日起至清償日止，按每日千分之一計算之
    違約金，為有理由，應予准許。逾此範圍之請求，為無理由
    ，應予駁回。又原告與被告春益公司均陳明願供擔保，聲請
    宣告假執行或免為假執行，就原告勝訴部分，經核均無不合
    ，爰各酌定如主文所示之金額准許之。至原告敗訴部分，其
    假執行之聲請，已失所附麗，應併予駁回之。
十、本件事證已臻明確，兩造其餘攻擊防禦方法及所提之證據，
    核與判決結果均無影響，本院自無庸一一論述，附此敘明。
十一、據上論結，原告之訴為一部有理由、一部無理由，依民事
      訴訟法第79條，判決如主文。
中    華    民    國    95    年    12    月    26    日
                  民事庭法  官  黃怡玲
以上正本係照原本作成。
如對本判決上訴，須於判決送達後20日內向本院提出上訴狀。
                        書記官  劉依緹
中    華    民    國    95    年    12    月    26    日
附表
┌───┬─────┬──────────┬───────┬────┬────┬────┐
│ 編號 │ 支票號碼 │   發    票    人   │金額（新臺幣）│ 發票日 │ 退票日 │ 起算日 │
├───┼─────┼──────────┼───────┼────┼────┼────┤
│  01  │AS0000000 │春益磁磚企業有限公司│    900,000   │        │        │        │
├───┼─────┼──────────┼───────┤        │        │        │
│  02  │AS0000000 │      同    上      │    581,176   │        │        │        │
├───┼─────┼──────────┼───────┤        │        │        │
│  03  │AS0000000 │      同    上      │    900,000   │        │        │        │
├───┼─────┼──────────┼───────┤        │        │        │
│  04  │AS0000000 │      同    上      │    900,000   │        │        │        │
├───┼─────┼──────────┼───────┤        │        │        │
│  05  │AS0000000 │      同    上      │    900,000   │        │        │        │
├───┼─────┼──────────┼───────┤        │        │        │
│  06  │AS0000000 │      同    上      │    395,446   │        │        │        │
├───┼─────┼──────────┼───────┤94.10.31│94.10.31│94.11.01│
│  07  │AS0000000 │      同    上      │    795,840   │        │        │        │
├───┼─────┼──────────┼───────┤        │        │        │
│  08  │AS0000000 │      同    上      │    522,922   │        │        │        │
├───┼─────┼──────────┼───────┤        │        │        │
│  09  │AS0000000 │      同    上      │    374,810   │        │        │        │
├───┼─────┼──────────┼───────┤        │        │        │
│  10  │AS0000000 │      同    上      │    297,231   │        │        │        │
├───┼─────┼──────────┼───────┤        │        │        │
│  11  │AR0000000 │      同    上      │    677,640   │        │        │        │
├───┼─────┼──────────┼───────┤        │        │        │
│  12  │AR0000000 │      同    上      │    591,960   │        │        │        │
├───┼─────┼──────────┼───────┼────┼────┼────┤
│  13  │AR0000000 │      同    上      │    560,069   │        │        │        │
├───┼─────┼──────────┼───────┤        │        │        │
│  14  │AR0000000 │      同    上      │    731,743   │        │        │        │
├───┼─────┼──────────┼───────┤        │        │        │
│  15  │AS0000000 │      同    上      │    900,000   │        │        │        │
├───┼─────┼──────────┼───────┤        │        │        │
│  16  │AS0000000 │      同    上      │    390,054   │        │        │        │
├───┼─────┼──────────┼───────┤        │        │        │
│  17  │AS0000000 │      同    上      │    143,339   │        │        │        │
├───┼─────┼──────────┼───────┤94.11.30│94.11.30│94.12.01│
│  18  │AS0000000 │      同    上      │    900,000   │        │        │        │
├───┼─────┼──────────┼───────┤        │        │        │
│  19  │AS0000000 │      同    上      │    900,000   │        │        │        │
├───┼─────┼──────────┼───────┤        │        │        │
│  20  │AS0000000 │      同    上      │    900,000   │        │        │        │
├───┼─────┼──────────┼───────┤        │        │        │
│  21  │AS0000000 │      同    上      │    558,861   │        │        │        │
├───┼─────┼──────────┼───────┤        │        │        │
│  22  │AS0000000 │      同    上      │    362,096   │        │        │        │
├───┼─────┼──────────┼───────┼────┼────┼────┤
│  23  │AS0000000 │      同    上      │    395,789   │        │        │        │
├───┼─────┼──────────┼───────┤        │        │        │
│  24  │AS0000000 │      同    上      │    480,107   │        │        │        │
├───┼─────┼──────────┼───────┤        │        │        │
│  25  │AS0000000 │      同    上      │    900,000   │94.12.31│95.01.02│95.01.03│
├───┼─────┼──────────┼───────┤        │        │        │
│  26  │AS0000000 │      同    上      │    347,645   │        │        │        │
├───┼─────┼──────────┼───────┤        │        │        │
│  27  │AS0000000 │      同    上      │  1,071,888   │        │        │        │
├───┼─────┼──────────┼───────┼────┼────┼────┤
│  28  │AS0000000 │      同    上      │    164,575   │        │        │        │
├───┼─────┼──────────┼───────┤95.01.31│95.02.03│95.02.04│
│  29  │AS0000000 │      同    上      │    343,938   │        │        │        │
└───┴─────┴──────────┴───────┴────┴────┴────┘


司法院資訊處製作；財團法人民間司法改革基金會備份。
